臺灣嘉義地方法院刑事判決
110年度易字第73號
公  訴  人  臺灣嘉義地方檢察署檢察官
被      告  林則延



上列被告因重利案件，經檢察官提起公訴（109 年度偵字第5040
號），本院依簡式審判程序審理，判決如下： 
    主    文
林則延犯如附表一所示之罪，各處如附表一「罪名及宣告刑」欄
所示之刑（含主刑與沒收）。應執行拘役陸拾日，如易科罰金，
以新臺幣壹仟元折算壹日。 
    犯罪事實
一、林則延與黃品瀚（另經檢察官通緝中）共同基於乘他人急迫
　　，貸以金錢而取得與原本顯不相當重利之犯意聯絡，於民國
    108 年4 月起至同年8 月間，由林則延負責出資，黃品瀚則
    以通訊軟體LINE暱稱「王維」、「王建民」名義，負責對外
    聯繫出借款項、還款內容、催收債務等，黃品瀚並向同母異
    父之不知情弟弟邱琮恩（業經檢察官另為不起訴處分），借
    得其所申設中國信託銀行帳號000-000000000000帳戶（下稱
    中信帳戶）之存摺、提款卡及密碼後，持之作為收取款項用
    途，且所得款項以6 ：4 比例朋分。林則延與黃品瀚乃以上
    述分工方式，於附表一所示之時間、地點，乘陳士弘、林儀
    樺、邱群智、黃詩婷等人需款孔急，陷於急迫之際，貸予如
    附表一所示借款金額，並以如附表一所示計息方式，收取與
    原本顯不相當之重利。嗣為警循線於108 年12月11日持本院
    核發搜索票，前往黃品瀚位於嘉義市○區○○路000 巷0 號
　　（原起訴書誤載「民權路128 號」，應予更正）住處依法執
    行搜索，扣得記帳本、本票、借據各1 本，繼於同年月30日
    持本院核發搜索票，前往林則延位於嘉義市○區○○街000
　　○00號居處依法執行搜索，扣得如附表二編號1 至6 所示之
    物，林則延復於109 年1 月6 日主動提出如附表二編號7 至
    9 所示等物為警查扣，而悉上情。
二、案經臺南市政府警察局第一分局報請臺灣臺南地方檢察署呈
    請臺灣高等檢察署令轉臺灣嘉義地方檢察署檢察官偵查起訴
　　。
    理    由
一、本件被告林則延所犯之罪，為死刑、無期徒刑、最輕本刑為
    3 年以上有期徒刑以外之罪，其於審理程序進行中，就被訴
    事實為有罪之陳述，經本院告知簡式審判程序之旨，並聽取
    檢察官及被告之意見後，裁定進行簡式審判程序。
二、上揭犯罪事實，業據被告於本院審理時坦承不諱，且經共犯
    黃品瀚於警詢，被害人陳士弘、林儀樺、邱群智、黃詩婷、
    證人邱琮恩分別於警、偵訊證述在卷，並有本院108 年度聲
    搜字第1252號（林則延）、108 年度聲搜字第1151號（黃品
    瀚）搜索票、如附表二所示備註（出處）、臺南市政府警察
    局第一分局搜索扣押筆錄暨扣押物品目錄表（黃品瀚）、邱
    琮恩申設中信帳戶資料與存款交易明細、林儀樺與黃詩婷申
    設帳戶資料、邱群智與陳士弘之借款個資、邱群智與「王維
　　」之LINE對話紀錄擷圖、刑事案件照片（林儀樺簽立本票照
    片）、黃詩婷與「王建民」之LINE對話紀錄擷圖等附卷可參
    （參警卷第108-109 頁、第111-115 頁、第118-122 頁、第
    124-129 頁、第138-175 頁、第176-177 頁、第188-189 頁
　　、第190-211 頁、第212 頁、第213-241 頁；南檢偵卷第12
    頁；嘉檢偵卷第31-34 頁；院卷第15-17 頁）。是依前開卷
    內之補強證據，已足資擔保被告上開任意性自白之真實性。
    本件事證明確，被告之前開犯行，洵堪認定，均應依法論科
　　。 
三、論罪科刑及沒收：　　
  ㈠本件被告貸以金錢予陳士弘、林儀樺、邱群智、黃詩婷而取
    得與原本顯不相當重利，核其所為，均係犯刑法第344 條之
    重利罪。被告與黃品瀚就上開犯行，有犯意聯絡、行為分擔
　　，為共同正犯。又其就附表一編號2-1 至2-2 所示，於密切
    接近時間、同一地點，借貸予有資金需求之林儀樺（貸款原
    因相同），利息計算無法區隔，以及附表一各次貸放予同一
    借款人後，基於同一借貸關係之犯罪決意，而於預定期間收
    取利息之行為，均侵害同一法益，以上在評價上各論以接續
    犯之一罪。　
　㈡被告就如附表一所示4 次重利，犯意各別，行為互異，應予
    分論併罰。
  ㈢爰審酌被告與共犯黃品瀚藉由貸款收取重利之行為，所為對
    社會經濟秩序及借款人之生計均有不良影響，其行為手段殊
    無可取，而其放款後預計收取高額週年利率不免肇致債務人
    陷於龐大債務之泥淖，難以翻身，對發生經濟危機之個人及
    合乎經濟秩序之信賴均有損害；惟念及被告坦承犯行之態度
　　，考量其涉案期間非長、各次重利之犯罪情節，亦表示不會
    要求借款人返還款項（參院卷第56頁），暨被告之個人智識
    程度、經濟與生活狀況（見院卷第56頁審理筆錄所載）等一
    切情狀，分別量處如主文所示之刑及定其應執行之刑，併均
    諭知易科罰金之折算標準。
  ㈣沒收部分:
  ⒈扣案如附表二編號1 至6 所示之物，為被告所有供或預備供
    犯重利罪所用之物（參院卷第53頁），應依刑法第38條第2 
     項前段之規定宣告沒收。 
　⒉被告犯重利罪，其既係為取得與原本顯不相當之重利始借款
    予被害人，則若無法取得與原本顯不相當之重利，被告自不
    會借款予被害人，故被告所取得與原本顯不相當之重利自係
    其犯罪所得，無庸扣除當舖業者合法放款可收取之利息（臺
    灣高等法院105 年度上易字第919 號判決意旨參照），依現
    行刑法第38條之1 第1 項、第3 項之規定，自應將其所取得
    與原本顯不相當之重利沒收，於全部或一部不能沒收或不宜
    執行沒收時，追徵其價額。查：被告所犯重利，收取被害人
    陳士弘、林儀樺、邱群智、黃詩婷款項依序為新臺幣（下同
　　）12,000元（見警卷第48頁）、86,000元、42,000元、27,0
    00元（見警卷第139-175 頁，警方整理統計有誤，應以交易
    明細資料為準），而被告朋分6 成【7,200 元、51,600元、
    25,200元、16,200元】，堪認屬於犯罪所得，該犯罪所得雖
    未扣案，仍應依刑法第38條之1 第1 項、第3 項規定，分別
    於被告所犯各該罪項下併予宣告沒收，於全部或一部不能沒
    收或不宜執行沒收時，追徵其價額。
  ⒊至扣案如附表二編號7 至9 所示等物，僅供作清償借款本息
    擔保之用或具證據性質認定確有放款外，如借款人嗣後清償
    借款本息，被告仍須將該等物品返還予借款人，自難認係被
    告犯罪所得之物屬其所有（最高法院92年度台上字第2923號
    判決參照）；爰均不為沒收之諭知，末此敘明。
據上論斷，應依刑事訴訟法第273 條之1 第1 項、第299 條第1
項前段、刑法第28條、第344 條第1 項、第41條第1 項前段、第
38條第2 項前段、第38條之1 第1 項、第3 項、第51條第6 款、
第40條之2 第1 項，刑法施行法第1 條之1 第1 項，判決如主文
。
本案經檢察官賴韻羽偵查起訴，由檢察官林俊良到庭實行公訴。
中　　華　　民　　國　　110 　年　　5 　　月　　26　　日
                  刑事第二庭      法  官  王品惠
以上正本證明與原本無異。
如不服本判決應於收受判決後20日內向本院提出上訴書狀，並應
敘述具體理由；其未敘述上訴理由者，應於上訴期間屆滿後20日
內向本院補提理由書（均須按他造當事人之人數附繕本）「切勿
逕送上級法院」。告訴人或被害人如對於本判決不服者，應具備
理由請求檢察官上訴，其上訴期間之計算係以檢察官收受判決正
本之日期為準。 
中　　華　　民　　國　　110 　年　　5 　　月　　26　　日
                                  書記官  黃亭嘉
附表一：
編號 借款人 借款時間 借款金額(新臺幣) 計息方式(年利率)（單位：新臺幣） 罪名及宣告刑（含沒收）   借款地點    1 陳士弘 108 年4 月22日 20,000元 每7 日為1 期、每期利息4,000 元，預扣第1 期利息暨手續費1,000 元共5,000 元 ，核算其週年利率約1390% 【計算式：4,000 元÷ 實拿本金（ 20,000元－第1 期利息暨手續費共5,000  元）× （365 天÷ 7 天）≒1390% 】 林則延共同犯重利罪，處拘役貳拾日，如易科罰金，以新臺幣壹仟元折算壹日。扣案如附表二編號1 至6 所示之物均沒收，及未扣案之犯罪所得新臺幣柒仟貳佰元沒收，於全部或一部不能沒收或不宜執行沒收時，追徵其價額。        臺南市崇德路市立醫院門口    2-1 林儀樺 108 年4 月29日 30,000元 每6 日為1 期、每期利息6,000 元，預扣第1 期利息暨手續費1,000 元共7,000 元 ，核算其週年利率約1587% 【計算式：6, 000 元÷ 實拿本金（ 30,000元－第1 期利息暨手續費共7,000 元）× （365 天÷ 6  天）≒1587% 】 林則延共同犯重利罪，處拘役肆拾日，如易科罰金，以新臺幣壹仟元折算壹日。扣案如附表二編號1 至6 所示之物均沒收，及未扣案之犯罪所得新臺幣伍萬壹仟陸佰元沒收，於全部或一部不能沒收或不宜執行沒收時，追徵其價額。        臺南市○○區○○路0 段000 號 （7-11超商）    2-2 林儀樺 108 年5 月間 20,000元 每7 日為1 期、每期利息3,000 元，預扣第1 期利息，核算其週年利率約920%【計算式：3,000 元÷ 實拿本金（20,000元－第1 期利息3,000 元 ）× （365 天÷ 7 天 ）≒920%】    同上    3 邱群智 108 年5 月3 日 30,000元 每7.5 日為1 期、每期利息9,000 元，預扣第1 期利息暨手續費2,000 元共11,000元，核算其週年利率約2305% 【計算式：9,000 元÷ 實拿本金（30,000元－第1 期利息暨手續費共11,0 00元）× （365 天÷ 7.5 天）≒2305% 】 林則延共同犯重利罪，處拘役參拾日，如易科罰金，以新臺幣壹仟元折算壹日。扣案如附表二編號1 至6 所示之物均沒收，及未扣案之犯罪所得新臺幣貳萬伍仟貳佰元沒收，於全部或一部不能沒收或不宜執行沒收時，追徵其價額。        臺南市永康區勝利街附近    4 黃詩婷 108 年5 月間 30,000元 每6 日為1 期、每期利息6,000 元，預扣第1 期利息暨手續費3,000 元共9,000 元 ，核算其週年利率約1738% 【計算式：6,000 元÷ 實拿本金（ 30,000元－第1 期利息暨手續費共9,000  元）× （365 天÷ 6 天）≒1738% 】 林則延共同犯重利罪，處拘役參拾日，如易科罰金，以新臺幣壹仟元折算壹日。扣案如附表二編號1 至6 所示之物均沒收，及未扣案之犯罪所得新臺幣壹萬陸仟貳佰元沒收，於全部或一部不能沒收或不宜執行沒收時，追徵其價額。        高雄地區（原起訴書誤載為左營區文安路附近，應予更正，參警卷第89頁）    
附表二：
編號 物      品      名      稱 數量 備註（出處） 1 空白本票 1 本 ①108 年12月30日臺南   市政府警察局第一分   局搜索扣押筆錄、扣   押物品目錄表   (警卷第111-115 頁) ②臺南市政府警察局第一分局扣押物品清單 　（南檢偵卷第12頁） ③扣押物品清單（嘉檢   偵卷第31-34 頁） ④扣押物品清單   （院卷第15-17 頁） 2 空白借據 1 本  3 空白和解書 1 批  4 空白借款契約書 1 批  5 空白借款個資填寫表 1 批  6 USB硬碟 1 只  7 本票（陳士弘、林儀樺、黃詩婷） 4 張 ①109 年1 月6 日臺南   市政府警察局第一分   局扣押筆錄、扣押物   品目錄表 　(警卷第118-122 頁) ②臺南市政府警察局第一分局扣押物品清單 　（南檢偵卷第12頁） ③扣押物品清單（嘉檢   偵卷第31-34 頁） ④扣押物品清單   （院卷第15-17 頁） 8 借款契約書（陳士弘、林儀樺 、黃詩婷） 4 張  9 和解書（陳士弘、林儀樺、黃詩婷） 4 張  
【附錄論罪科刑法條】
中華民國刑法第344 條（重利罪）
乘他人急迫、輕率、無經驗或難以求助之處境，貸以金錢或其他
物品，而取得與原本顯不相當之重利者，處3 年以下有期徒刑、
拘役或科或併科30萬元以下罰金。
前項重利，包括手續費、保管費、違約金及其他與借貸相關之費
用。